臺灣高等法院花蓮分院民事判決　　　　 100年度上易字第46號
上　訴　人
即　被　告　林枝龍
被 上訴 人
即　原　告　陳東生
上列當事人間請求返還不當得利事件，上訴人對於中華民國100
年8月23日臺灣臺東地方法院99年度訴字第70號第一審判決提起
上訴，本院於100年12月9日言詞辯論終結，判決如下：
    主  文
上訴駁回。
第二審訴訟費用由上訴人負擔。
    事實及理由
一、被上訴人起訴主張略以：被上訴人與上訴人原係男女朋友關
    係，被上訴人所有坐落於臺東縣卑南鄉○○段62-69、62-70
     地號2筆土地（下稱系爭土地），原信託登記於訴外人黃慧
    子名下，民國98年4月間被上訴人委託上訴人代為居間出售
    系爭土地，嗣上訴人尋得買主，於98年5月11日以新臺幣（
    下同）260萬元，將系爭土地出賣給上訴人及訴外人酆裕國
    、楊炎湫與陶菁華（下稱上訴人與酆裕國等4人），並於98
    年5月20日辦妥所有權移轉登記，惟上訴人遲未將土地價金
    交付予被上訴人，經被上訴人多次催促要求交付款項，上訴
    人均置之不理，因上訴人無法律上原因而將260萬元據為已
    有致被上訴人受有損害，被上訴人自得依不當得利之規定請
    求返還。至於上訴人抗辯其已給付被上訴人土地價金100萬
    元，實乃上訴人清償上訴人積欠被上訴人之100萬元債務，
    與系爭土地價金之給付無關，又上訴人另稱被上訴人有表示
    贈與酬勞及已給付價金之抗辯，被上訴人否認之，應由上訴
    人負舉證責任等語。並聲明：(一)上訴人應給付被上訴人26
    0萬元，及自起訴狀繕本送達翌日起至清償日止，按週年利
    率5％計算之利息；(二)被上訴人願供擔保請准為假執行之
    宣告。
二、原審審理結果認，上訴人主張系爭土地價金，被上訴人曾承
    諾只須給付伊100萬元部分，已經於原審審理時勘驗被上訴
    人提出兩造間談話之錄音光碟，堪認兩造間就系爭土地之買
    賣，確有約定被上訴人僅取回100萬元，逾100萬元部分之價
    金均歸上訴人所有。至上訴人於98年5月26日所匯予被上訴
    人之系爭匯款，乃屬上訴人向被上訴人清償被上訴人對其之
    100萬元債權，非屬應給付被上訴人之土地價金。有被上訴
    人交付金錢給上訴人所據之合作金庫支票2紙及30萬元至上
    訴人帳戶匯款單乙紙等件影本為證。上訴人雖謂其有以現金
    交付給被上訴人乙情，提出現金交付明細及其所有在第一商
    業銀行臺東分行帳戶交易明細為證，惟上開交易明細中現金
    提領之款項並無從證明即係交付給被上訴人。上訴人復稱曾
    開立支票予被上訴人，惟經函查結果：該支票迄今尚未提示
    ；又辯稱被上訴人交付100萬元是伊借款給被上訴人，被上
    訴人再還款給伊，大部分是被上訴人委託伊做股票或代墊修
    繕費，金額多少記不清楚，惟上訴人所提現金交付明細所示
    ，其自帳戶提領現金日期，均已在被上訴人給付上訴人之2
    張支票日期之後，足見上訴人上揭所辯係伊借款給被上訴人
    ，被上訴人再還款給伊，與事實不符。是上訴人收取被上訴
    人所交付之100萬元，尚無法律上之原因而受有利益，致被
    上訴人受有損害，為不當得利，應堪認被上訴人之前對上訴
    人確有100萬元之債權存在，且在系爭匯款之前，上訴人尚
    未清償。故被上訴人主張系爭匯款僅是清償之前上訴人所欠
    其之債權，應屬可採，上訴人抗辯系爭匯款即是給付系爭土
    地之買賣價金，委無可取。被上訴人得向上訴人請求給付返
    還委託買賣系爭土地之價金100萬元，逾此範圍為無理由。
    本院審理結果，認原判決認事用法並無不合，應予維持，並
    引用原判決記載之事實及理由（如附件）。
三、上訴人不服原審判決提起上訴，除與原審相同者予以引用外
    ，另提臺灣臺北地方法院、臺灣臺東地方法院、臺灣臺中地
    方法院、臺灣雲林地方法院等裁定影本數件為證，其補充理
    由略以：被上訴人職務係出納人員，依其專長及一貫做法，
    加上借貸金額為100萬元並非小數目，被上訴人必定計列清
    楚並要求訂定借據，被上訴人辯稱上訴人98年5月26日所匯
    土地過戶款101萬元，為上訴人向被上訴人之借款，卻提不
    出借據，何以服人？且將一起生活期間相互金錢之往來，訛
    指為借款，但被上訴人匯款給上訴人之金額，卻始終無法湊
    合為100萬元（依照被上訴人提供之匯款單、支票，金額共
    計為120萬元），上訴人所匯款項如不是土地過戶款，如何
    會是被上訴人所稱私下借款的100萬元而已？並聲明：1.原
    判決不利於上訴人之部分廢棄。2.前項廢棄部分，被上訴人
    在第一審之訴駁回。3.第一、二審訴訟費用由被上訴人負擔
    。
四、被上訴人答辯除與原審相同者予以引用外，補充略以：當今
    社會如有大筆資金往來，為防偽鈔或被搶，均會以匯款或開
    支票方式處理，這是一般人皆有之常識，且上訴人本身也有
    甲存支票，因上訴人與被上訴人同住一屋簷下，上訴人又有
    金錢需求，依當時雙方關係，無法預知日後會有糾紛，而疏
    忽訂立借據，僅有銀行往來支票為憑，特此為答辯上訴人之
    主張。並聲明：1.上訴駁回。2.上訴費用由上訴人負擔。
五、上訴駁回之理由：
(一)本件兩造爭執、不爭執事項仍同原審所為整理。
(二)按當事人主張有利於己之事實者，就其事實有舉證之責任。
    但法律別有規定，或依其情形顯失公平者，不在此限，民事
    訴訟法第277條定有明文。按原告對於自己主張之事實已盡
    證明之責後，被告對其主張，如抗辯其不實並提出反對之主
    張者，則被告對其反對之主張，亦應負證明之責，此為舉證
    責任分擔之原則（最高法院著有18年上字第2855號判例意旨
    參照）。
(二)上訴人於本院審理時固仍執前詞一再否認與被上訴人同居期
    間，有向被上訴人借錢之必要，然就被上訴人至少曾以支票
    、匯款等方式交付上訴人100萬元之客觀事實，並不否認（
    見原審卷一第108頁）；上訴人自原審即辯稱上開金錢係作
    為同居期間之生活花費、代墊修繕費用及被上訴人委託上訴
    人操作股票之用等情，卻無法舉出具體證據以實其說，且其
    所言與卷證資料有所不符或相反之情事。職是，上訴人無法
    律上之原因而受領上開金錢，原審認上訴人於被上訴人催討
    時返還，尚與上訴人應給付被上訴人出售土地之價金無涉，
    自無不當（見原判決第7頁3.部分）。
(三)又上訴人雖另提臺灣臺北地方法院、臺灣臺東地方法院、臺
    灣臺中地方法院、臺灣雲林地方法院等裁定影本之數件執行
    名義為證，以證明他人亦有對上訴人負債之情形，然此與本
    案並無直接關聯性，尚難以此遽認或改變兩造之金錢糾葛關
    係，反而顯示上訴人之財務狀況曾因他人未能清償而受到連
    累，適彰顯上訴人與被上訴人同居期間有需要被上訴人協助
    之可能。
(四)此外，關於論斷兩造金錢往來關係之錄音光碟，上訴人於原
    審即自承「內容不爭執，但是原告是斷斷續續錄音的。」（
    見原審卷一第262頁），復經原審當庭勘驗核對錄音譯文始
    採為證據以證明事實（見原審卷一第275頁），依該錄音譯
    文可見兩造之金錢互動關係，已經兩造於法庭外進行澄清，
    且原審於判決理由中，並就該錄音內容之意義，暨兩造所確
    認同意作為判決基礎之爭點（原審卷二第16頁）等詳予論斷
    ，上訴意旨徒憑己意斷章取義，尚難採信。
(五) 綜上所述，本件被上訴人依不當得利之法律關係，請求如
     原判決主文所載之本息，為有理由，原審判決，於法並無
     違誤，上訴意旨指摘原判決不當，求予廢棄改判，為無理
     由，應駁回其上訴。
(六)此外，兩造其餘主張及攻擊防禦方法，均不影響本件判決結
    果，爰不一一論述。
六、據上論結，本件上訴為無理由，依民事訴訟法第454條、第
    449條第1項、第78條，判決如主文。
中    華    民    國   100    年    12    月    22    日
                  民事庭審判長法  官  謝志揚
                              法  官  李水源
                              法  官  黃玉清
以上正本係照原本作成。
本件不得上訴。
中    華    民    國   100    年    12    月    22    日
                              書記官  黃琪瑋